最高法院民事判決　　　　　　　　　　111年度台上字第155號
上　訴　人　蘇友宏
　　　　　　蘇友彥
　　　　　　蘇友濱
　　　　　　蘇友德

　　　　　　蘇承道

　　　　　　蘇承璞
共　　　同
訴訟代理人　呂維凱律師
上　訴　人　蘇靈瑄
　　　　　　蘇咏筌                         ！
　　　　　　翁人仟
共　　　同
訴訟代理人　劉烱意律師
被 上訴 人　蘇明堇
　　　　　　蘇藏烈
　　　　　　蘇藏熙
　　　　　　蘇藏富
　　　　　　蘇薪艷
　　　　　　蘇一倫

　　　　　　蘇筱惠
　　　　　　蘇玲玉
　　　　　　蘇建彰
　　　　　　蘇承義
上列當事人間請求確認派下權事件，上訴人對於中華民國110年7
月14日臺灣高等法院臺南分院第二審判決（108 年度重上字第80
號），各自提起上訴，本院判決如下：
    主  文
原判決關於駁回上訴人蘇友宏以次六人之訴廢棄，其中關於駁回
確認上訴人蘇靈瑄以次三人（均為蘇暉橋之承受訴訟人）、被上
訴人蘇明堇以次五人對祭祀公業蘇福記之派下權不存在之訴，暨
該訴訟費用部分，發回臺灣高等法院臺南分院。
上訴人蘇靈瑄以次三人之上訴駁回。
第三審訴訟費用，關於駁回上訴部分，由上訴人蘇靈瑄以次三人
負擔。
    理  由
一、上訴人蘇友宏以次6人（下稱蘇友宏6人）本訴主張及反訴抗
    辯：伊祖先蘇信在臺期間，創設商號「福記船頭行」，經營
    福建與臺灣兩地貿易生意，通稱其墓地為「蘇福記」。蘇信
    之七男蘇為將該事業發揚光大，為感念父祖恩德，設立祭祀
    公業蘇福記（下稱系爭公業），並任管理人，提供土地及收
    益，作為祭祀費用之負擔，繼由長男蘇風榮管理，再傳次男
    蘇孝庚繼續農耕，現由蘇孝庚之長男蘇友宏管理，已繳納地
    價稅逾百年，伊分別係蘇孝庚之子、孫，為系爭公業之派下
    員。詎對造上訴人蘇靈瑄以次3人（下稱蘇靈瑄3人）之被承
    受訴訟人蘇暉橋（民國108年3月00日死亡）及被上訴人蘇明
    堇以次5人、蘇一倫以次5人（下分稱蘇明堇5人、蘇一倫5人
    ，合稱蘇暉橋等人）以系爭公業派下員自居，向嘉義縣朴子
    市公所（下稱朴子市公所）申報系爭公業，經伊異議等情。
    爰求為確認蘇暉橋等人對系爭公業派下權不存在之判決。
二、蘇暉橋等人本訴辯以：伊祖先蘇榮華以其父蘇福為享祀人，
    名尾加「記」為公號設立系爭公業。而嘉義縣○○市○○段
    000、000、000、0000、0000、0000、0000地號土地（下稱
    系爭7筆土地）所有權人登記系爭公業，係源自日治時期明
    治39年12月17日原登記「○○○○堡○○○144地番（墳墓
    地，下稱○○○144地番）：業主蘇福記」。依日治時期土
    地登記簿記載，大正元年10月21日地政機關受附系爭公業保
    存（登記）「○○○○堡○○○街○○○番-壹-貳-参，建
    物敷地」登記，及大正時期戶籍登記，蘇暉橋之祖父蘇養、
    曾祖父蘇庵及其兄蘇愩牛、次男蘇水樹之本籍，均記載「○
    ○州○○郡○○街○○四百九十三番地」（下稱○○493番
    地），與上開建物所在地番相同。493番母地號分割出493番
    -1，又分割出493番-2、-3、-4，均登記為系爭公業所有；
    493番-1再分割出493番-9，其所有權人為蘇阿明（蘇一倫5
    人之父、祖）、蘇養，各係蘇福、蘇榮華之後代子孫，可證
    伊為系爭公業之派下員，而有派下權等語。
三、蘇靈瑄3 人反訴主張：蘇信之商號為「源興船頭行」，並非
    「福記船頭行」，且蘇為、蘇風榮於日治時期戶籍登記本籍
    為○○廳○○○○堡○○○街495番地（下稱○○○街495番
    地），而非493番地，蘇為係受蘇榮華委託為系爭公業之管
    理人，蘇為及蘇友宏6人並非蘇福、蘇榮華之後代子孫，自
    無系爭公業派下權等情。爰求為確認蘇友宏6人對系爭公業
    派下權不存在之判決。
四、原審廢棄第一審所為蘇友宏6 人勝訴之判決，改判駁回其訴
    ，並駁回蘇靈瑄3人之反訴，理由如下：
  ㈠本件屬類似必要共同訴訟，蘇暉橋、蘇明堇5 人上訴之效力
    ，應及於蘇一倫5人，爰將之視同上訴人。
  ㈡系爭7筆土地於明治39年間，原編列○○○144地番，土地台
    帳記載業主蘇福記、管理人蘇為；民國（下同）35年間登記
    為○○○段144、144-1地號，53年間分割為同段144、144-1
    、-2、-3、-4、-5、-6地號，迄72年間重測編定，均登記所
    有權人系爭公業、管理人蘇為，87年迄今之納稅義務人亦然
    ，僅95年前、後記載「使：蘇友宏」、「使：蘇友德」；現
    由蘇友宏管理使用，並經營停車場。依日治時期戶籍登記，
    蘇暉橋等人之祖先蘇愩牛、蘇庵等住所為○○493番地，蘇
    友宏6人之祖先蘇為、蘇風榮等住所為○○○街495番地。
  ㈢蘇友宏6 人就所述系爭公業之享祀人蘇信，創設「福記船頭
    行」，墓地通稱「蘇福記」，其子蘇為據此命名設立系爭公
    業等節，雖未舉證證明；但系爭公業所有系爭7 筆土地，自
    日治時期迄今，均登記管理人為蘇為。而祭祀公業之管理人
    以選任派下員擔任為原則，選任非派下員為例外，故先推定
    蘇為係系爭公業之派下員。蘇暉橋等人抗辯蘇為及後代子孫
    非派下員一節，屬變態事實，應負舉證責任。依其等提出之
    證據，不足以推翻蘇為係系爭公業派下員之認定，亦無從推
    知及證明蘇榮華委任蘇為擔任管理人之事實。則蘇為之後代
    子孫蘇友宏6人，自為系爭公業之派下員。
  ㈣蘇暉橋等人就所辯祖先蘇榮華以父蘇福為享祀人，名尾加「
    記」為公號設立系爭公業等節，未舉證證明，亦無從由其神
    主牌位推知先人確有蘇福。依朴子市公所107年7月19日函、
    臺北市大安區戶政事務所108 年11月26日函復說明，可知蘇
    暉橋之父蘇文瀛（原名蘇文榮）、祖父蘇養（蘇愩牛甥）、
    曾祖父蘇庵；但查無蘇福、蘇榮華相關戶籍及蘇庵、蘇有叁
    （蘇愩牛之父）獨立戶籍資料，無從推知蘇有叁先祖為蘇福
    ；另日治時期有3 位蘇福，並未與蘇愩牛、蘇庵等人同戶籍
    ，且以其等出生年份，對照蘇暉橋製作之系統表，在邏輯上
    亦非蘇有叁之先祖。至朴子市志（上）固載有清咸豐年間之
    蘇福歷史事跡，惟實晚於其所稱祖先蘇福（清道光年間），
    難認同一人。是蘇暉橋等人前揭抗辯，不能採信。
  ㈤惟依日治時期土地登記簿記載，○○廳○○○○堡○○○街
    493番-1（下稱系爭493-1）土地，於昭和7年由原所有權人
    系爭公業、管理人蘇風榮「名義變更」登記為訴外人蘇巖、
    蘇銅炮、蘇風榮（上3人為蘇友宏6人之祖先）、蘇愩牛、蘇
    阿明、蘇養（上3人為蘇暉橋等人之祖先）、蘇陳氏格、蘇
    碧超（上8人合稱蘇巖等人）共有。另依土地台帳、連名簿
    記載，該土地於大正12年因「所有權移轉（共有權移轉）」
    為蘇巖等人共有。而蘇巖等人均同姓蘇或冠夫姓，其等曾設
    籍○○○街493或495番地即○○493或495番地，研判具有高
    度蓋然性同為系爭公業之派下員，並可認係經系爭公業派下
    員之同意為祀產之分析，始能辦理系爭493-1土地之名義變
    更登記。是蘇暉橋等人抗辯其祖先蘇愩牛、蘇阿明、蘇養為
    系爭公業之派下員，要屬可信。
  ㈥系爭493-1土地於昭和8年經共有物分割，由蘇愩牛、蘇阿明
    、蘇養取得，嗣分割出493-9地號即重測後○○段778地號，
    蘇文瀛本於繼承蘇養之法律上地位而領取該地徵收補償款，
    尚無從推認系爭公業之享祀人為蘇福、設立人為蘇榮華，亦
    不能排除系爭公業之派下員包括蘇為之後代子孫蘇友宏6人
    之認定。蘇暉橋等人抗辯系爭公業之派下員僅其一造，與蘇
    友宏6人無關云云，難謂可採。又系爭7筆土地向由蘇為之後
    代子孫繳納地價稅及管理使用收益，亦不足以反推系爭公業
    之派下員僅蘇為之後代子孫。
  ㈦綜上，兩造無法證明系爭公業之享祀人、設立人為孰，及系
    爭公業命名之緣由，雖均認各自有不同祖先，依現有戶籍資
    料、族譜、神主牌位，亦顯示無任何親戚關係，惟此乃囿於
    歷史久遠，兩造因主觀認知及持有資料有限，致誤認無共同
    血脈之蘇姓祖先。衡以系爭公業所有系爭493-1 土地能直接
    變更登記為蘇巖等人共有等情，兩造各自祖先有共同血脈蘇
    姓祖先之可能性，實大於無，應認兩造祖先同屬系爭公業派
    下員。則蘇友宏6 人、蘇暉橋等人均為系爭公業之派下員，
    蘇靈瑄3 人為蘇暉橋之繼承人並共同承擔祭祀，而為派下員
    。兩造各自否認對造為系爭公業派下員，不足以採。
  ㈧蘇友宏6人請求確認蘇暉橋（由蘇靈瑄3人承受訴訟）等人就
    系爭公業之派下權不存在，蘇靈瑄3人反訴請求確認蘇友宏6
    人就系爭公業之派下權不存在，均為無理由，應予駁回。
五、本院之判斷：
  ㈠本訴（即蘇友宏6 人請求確認蘇暉橋等人對系爭公業之派下
    權不存在）部分：
  1.按民事訴訟採不干涉主義，除別有規定外，法院不得就當事
    人未聲明之事項為判決，民事訴訟法第388 條定有明文。又
    確認派下權不存在之訴，並非固有必要共同訴訟，其訴訟標
    的並無合一確定之必要。查蘇友宏6 人否認蘇暉橋等人對系
    爭公業有派下權存在，而提起本訴，蘇一倫5 人於第一審受
    敗訴之判決後，並未聲明不服，應已確定，原審僅因蘇暉橋
    、蘇明堇5人提起上訴，竟將蘇一倫5人視同上訴人，並為其
    等勝訴之判決，顯係就蘇一倫5 人所未聲明之利益，歸諸之
    ，自有訴外裁判之違法。
  2.次按當事人於訴訟上所為之自認，於辯論主義所行之範圍內
    有拘束當事人及法院之效力，法院應認其自認之事實為真，
    以之為裁判之基礎，在未經當事人合法撤銷其自認前，法院
    不得為與自認之事實相反之認定（民事訴訟法第279 條規定
    參照）。本件兩造（原審不含蘇一倫5 人，下同）已是認各
    自有不同祖先，依現有戶籍資料、族譜、神主牌位，亦顯示
    無任何親戚關係等情，並經原審列為兩造不爭執事項（見
    一審卷㈠435頁，原審卷㈡54頁、卷㈢452頁、卷㈣222 頁，
    原判決8 頁）。依上說明，法院即應受兩造自認之拘束。乃
    原審於該自認經兩造合法撤銷前，竟以兩造因主觀認知及持
    有資料有限，致誤認無共同血脈之蘇姓祖先為由，遽謂兩造
    同為系爭公業之派下員，就該自認棄而不採，亦有不當適用
    民事訴訟法第279條規定之違誤。
  3.又按法院認定事實應憑證據為之，該證據固不以直接證據為
    限，惟以間接證據推論待證事實者，需與待證事實具關連，
    其推論不得違背經驗法則、論理法則。查兩造均無法證明系
    爭公業之享祀人、設立人及系爭公業命名之緣由，亦無蘇暉
    橋等人所稱系爭公業享祀人蘇福、設立人蘇榮華相關戶籍及
    蘇庵、蘇有叁（蘇暉橋之曾曾祖父）獨立戶籍等資料，無從
    推知蘇暉橋等人之先祖為蘇福等情，為原審認定之事實。果
    爾，以系爭公業所有系爭493-1 土地，於日治時期因「名義
    變更」、「所有權移轉（共有權移轉）」登記為蘇巖等人（
    其中蘇巖、蘇銅炮、蘇風榮為蘇友宏6 人之祖先，蘇愩牛、
    蘇阿明、蘇養為蘇暉橋等人之祖先）共有，蘇巖等人均同姓
    蘇或冠夫姓，當時曾設籍○○○街493或495番地等事實，能
    否謂蘇巖等人具有高度蓋然性同為系爭公業之派下員，有共
    同血脈之蘇姓祖先？以系爭493-1土地上開登記事由，如何
    能夠推論出係經系爭公業全體派下員同意而為祀產之分析？
    其間之關連性為何，實欠明瞭，亦與兩造是認各自有不同祖
    先，依現有戶籍資料、族譜、神主牌位，顯示無任何親戚關
    係等情相矛盾，自待澄清。原審未詳加推求，徒以上述理由
    ，逕謂兩造祖先同為系爭公業之派下員，顯然欠缺理由充足
    之推論關係，所為不利於蘇友宏6人之認定，更有判決不備
    理由及悖於論理、證據法則之違背法令。
  4.蘇友宏6 人上訴論旨，指摘原判決不利於己部分為不當，求
    予廢棄，非無理由；就上述1.訴外裁判部分，不另為發回之
    諭知，以臻適法。
  ㈡反訴（即蘇靈瑄3人請求確認蘇友宏6人對系爭公業之派下權
    不存在）部分：
    原審就此部分，本於取捨證據、認定事實之職權行使，並斟
    酌全辯論意旨，以上述理由認定：蘇友宏6 人之先祖蘇為曾
    擔任系爭公業之管理人，而祭祀公業管理人通常以派下員擔
    任為原則，以非派下員擔任者為例外，足認蘇為乃系爭公業
    之派下員，蘇靈瑄3 人所提證據，不能推翻上開認定，蘇友
    宏6 人為蘇為之後代子孫，自為系爭公業之派下員等詞，因
    而就上開部分為蘇靈瑄3 人不利之判決，經核於法並無違誤
    。蘇靈瑄3 人上訴論旨，猶就原審採證、認事之職權行使暨
    其他與判決基礎無涉之理由，指摘原判決關此部分為不當，
    聲明廢棄，非有理由。
六、結論：本件蘇友宏6人之上訴為有理由，蘇靈瑄3人之上訴為
    無理由。依民事訴訟法第477條第1項、第478條第2項、第48
    1條、第449條第1項、第78條，判決如主文。
中    華    民    國   111    年    4     月    27    日
                      最高法院民事第三庭
                          審判長法官  沈  方  維  
                                法官  鍾  任  賜  
                                法官  陳  麗  芬  
                                法官  方  彬  彬  
                                法官  張  競  文  
本件正本證明與原本無異
                                      書  記  官
中    華    民    國   111    年    5     月    10    日